【裁判字號】    92,訴,922
【裁判日期】    921203
【裁判案由】    排除侵害等
【裁判全文】
臺灣士林地方法院民事判決                          九十二年度訴字第九二二號
    原      告  乙○○
    原      告  戊○○
    右二人共同
    訴訟代理人  甲○○
    被      告  丁○○
    訴訟代理人  丙○○
當事人間清償借款事件，本院於九十二年十一月十九日言詞辯論終結，茲判決如下：
    主      文
原告之訴及假執行之聲請均駁回。
訴訟費用由原告負擔。
    事實及理由
一、原告主張其所有坐落台北市○○區○○段二小段一九二地號上，門牌號碼台北市
    北投區○○街三六九巷六號及八號房屋，原有採光良好、空氣流通、後門窗戶之
    進出、安全逃生等功能。詎九十年十一月間，被告竟惡意在其所有坐落同一地號
    上，門牌同街巷三五號房屋後方空地，砌築一道圍牆如附表所示，阻礙原告前開
    建物對外採光、日照、空氣流通及逃生權，爰依民法第一百四十八條第一項、第
    一百八十四條規定，請求判決：被告應將坐落台北市○○區○○段二小段一九二
    地號上，門牌號碼台北市○○區○○街三六九巷三五號房屋左側鄰界原告所有坐
    落同地號上，門牌號碼台北市○○區○○街三六九巷六號、八號房屋間，如附圖
    所示長一○．六公尺、寬○．一二及自頂端一．五公尺高度之圍牆拆除，並願供
    擔保請求宣告假執行。
二、被告則以其建造系爭圍牆，領有台北市工務局核給之雜項執照，而原告所有之上
    開廚房則係嚴重妨礙公共安全違法佔用防火巷之違建物，法律上無保護必要等語
    ，資為抗辯。
三、按所有權人基於所有權之權能，本得對其所有物自由用益或排除他人之干涉，但
    各所有權人如僅注重自己權利無限制之行使，全然不顧他人權利之需求時，必將
    導致相互間利害衝突，非但造成各所有物均不能物盡其用，更有害於社會利益、
    國民經濟。有鑑於此，法律遂對所有權之行使為一定程度之介入與干涉，使所有
    人負有一定消極不作為或積極作為之義務，用以限制所有權內容；反之，亦賦予
    要求他所有人為一定消極不作為或積極作為之權利，用以擴張所有權內容。我國
    民法第一百四十八條有關權利濫用、誠實信用原則，以及第七百七十四條至第八
    百條有關相鄰關係之規定，即其適例。然此原理原則僅係利用利益衡量之基本理
    論，調和相互間權利之行使而已，非可任由一方所有人為達自由用益一己所有物
    之目的，進而要求他所有人為一定消極不作為或積極作為；甚或於一方所有權作
    用並非合法正當使用時，其於法律上原已無保護之必要，自難更以前述權利濫用
    、誠實信用以及相鄰關係等規定，要求他所有人為一定消極不作為或積極作為。
    原告主張其等與被告分係相鄰於台北市○○區○○段二小段一八五、一八六、一
    九二、一九三地號土地（起訴書漏載第一八五、一八六、一九三地號土地）之所
    有權人，被告竟建造圍牆如附圖所示，妨礙原告所有台北市○○區○○街三六九
    巷六號及八號房屋對外採光、日照、空氣流通及逃生等事實，業據原告提出土地
    及建物登記簿謄本、照片四幀為証，被告對此亦不否認，復經本院於九十二年九
    月十八日赴現場履勘屬實，並製有勘驗筆錄及臺北市士林地政事務所人員所測量
    繪製之複丈成果圖，附卷可証，固堪信為真實。惟查：
  (一)被告於其所有土地上砌築圍牆，長度十一．四公尺，寬度○．一二公尺，高度二
    ．五公尺，與台北市政府公務局核給開工建造圍牆之內容相當，有被告提出之台
    北市政府公務局雜項執照在卷可憑，形式上難認有何違反保護他人法律之情事。
    且建造圍牆釐清地界、區分內外；增加高度防患宵小、禁止第三人逾越，乃人情
    之常，亦難謂被告建造之系爭圍牆恰與原告之廚房相鄰之事實，即認被告有何專
    以損害原告為主要目的之權利濫用。至於被告是否先建築圍牆後，再申領雜項執
    照，或建造時未依准許內容施工，或建造結果有礙於公共危險，不得請領使用執
    照等係另一問題，非屬本案所得審究之範疇，附此敘明。
  (二)原告所有前開建物緊鄰系爭圍牆充為廚房使用如附圖Ｃ、Ｄ部分，均係未經取得
    合法使用執照之增建物。且該增建物基地原係建築法規要求保留之法定空地，其
    作用即在於責令原告負有不得於如Ｃ、Ｄ所示部分建造房舍之消極不作為義務，
    以實現原告所有系爭建物有關採光、日照、空氣流通及逃生，乃至公共安全等所
    有權社會化之具體內容。然原告明知不得增建仍執意增建，以致於應實現而無法
    實現採光、日照、空氣流通及逃生等權能，此乃原告違反建築法規定之當然結果
    ，原告對其所有物未為合法之正當使用自明。徵諸首揭說明，原告自損權利內容
    之行為，在法律上原已無保護之必要，縱使被告砌築之圍牆，事實上恰有妨礙原
    告採光等權利內容，原告亦不得以違法增建之既成事實，即以權利濫用、誠信原
    則或相鄰關係之法律規定，請求被告拆除圍牆。
四、此外，原告復未能証明有何正當權利受被告侵害？或被告有何以背於善良風俗之
    方法加損害於原告？有何違反保護他人之法律，致生損害於原告？或行使權利，
    專以損害原告為主要目的之情事？則其爰以民法第一百八十四條、第一百四十八
    條第一項之規定，請求被告拆除如附圖所示ＡＢ部分之圍牆，於法難謂有據，應
    予駁回。其假執行之聲請，因訴之駁回而失所依據，不予准許，應併予駁回。
據上論結，原告之訴為無理由，依民事訴訟法第七十八條、第八十五條第一項前段判
決如主文。
中      華      民      國    九十二    年     十二    月       三      日
                                    臺灣士林地方法院民事第一庭
                                        法  官  陳雅玲
右為正本係照原本作成。
如對本判決上訴須於判決送達後廿日內向本院提出上訴狀。
中      華      民      國    九十二    年     十二     月      四      日
                                        書記官  黃惠苹


司法院資訊處製作；財團法人民間司法改革基金會備份。
